【裁判字號】    99,簡上,1074
【裁判日期】    991208
【裁判案由】    詐欺
【裁判全文】
臺灣板橋地方法院刑事判決            99年度簡上字第1074號
上  訴  人
即  被  告    蔡清標
上列上訴人即被告因詐欺案件，不服本院99年度簡字第7168號中
華民國99年8 月30日第一審判決（聲請簡易處刑案號：臺灣板橋
地方法院檢察署99年度偵字第19631 號），提起上訴，本院管轄
之第二審合議庭，依通常程序，自為第一審判決如下：
    主  文
原判決撤銷。
蔡清標無罪。
    理  由
一、聲請簡易判決處刑意旨略以：被告蔡清標明知任意提供金融
    機構帳戶與他人使用，將有助於他人遂行詐欺取財之犯行，
    竟不違背其本意，於民國99年5 月10日，在其臺北縣板橋市
    ○○街42號3 樓住處，將其所申辦之聯邦銀行帳號：000000
    000000號帳戶之存摺、提款卡與密碼，交付予真實姓名年籍
    不詳，所屬詐騙集團之人使用。該詐騙集團於取得上開帳戶
    後，即意圖為自己不法之所有，基於詐欺取財之犯意，於99
    年5 月17日15時48分許，撥打電話與張串地，冒稱為調查局
    職員，向張串地訛稱其涉及洗錢，須匯款至指定之帳戶，致
    張串地陷於錯誤，欲匯款之際，適為警察覺阻攔並告知其遭
    受詐騙，張串地始於同日15時48分許匯款新臺幣（下同）1
    元至被告上開帳戶內，而為警循線查知上情。因認被告涉犯
    刑法第30條第1 項、第339 條第3 項、第1 項之幫助詐欺取
    財未遂罪嫌等語。
二、按犯罪事實應依證據認定之，無證據不得認定犯罪事實；不
    能證明被告犯罪者，應諭知無罪之判決，刑事訴訟法第154
    條第2 項、第301 條第1 項分別定有明文。次按認定不利於
    被告之事實，須依積極證據，苟積極證據不足為不利於被告
    事實之認定時，即應為有利於被告之認定，更不必有何有利
    之證據。又認定犯罪事實所憑之證據，雖不以直接證據為限
    ，間接證據亦包括在內，然而無論直接或間接證據，其為訴
    訟上之證明，須於通常一般之人均不致有所懷疑，而得確信
    其為真實之程度，始得據為有罪之認定（最高法院30年上字
    第816 號、76年臺上字第4986號判例意旨參照）。再按刑事
    訴訟法第161 條已於91年2 月8 日修正公布，其第1 項規定
    ：檢察官就被告犯罪事實，應負舉證責任，並指出證明之方
    法。因此，檢察官對於起訴之犯罪事實，應負提出證據及說
    服之實質舉證責任。倘其所提出之證據，不足為被告有罪之
    積極證明，或其指出證明之方法，無從說服法院以形成被告
    有罪之心證，基於無罪推定之原則，自應為被告無罪判決之
    諭知（最高法院92年臺上字第128 號判例意旨參照）。
三、公訴人認被告蔡清標涉有上開幫助詐欺取財未遂罪嫌，無非
    係以被告於警詢及偵查中之供述，證人張串地於警詢中之證
    述，及聯邦銀行存款憑條、內政部警政署反詐騙案件紀錄表
    、受理詐騙帳戶通報警示簡便格式表、被告所有之聯邦銀行
    存摺影本等為其論據。訊據被告固坦承有於前揭99年5 月10
    日在其住處，將聯邦銀行帳戶之存摺、提款卡及密碼交付予
    「何順達」之事實，惟堅決否認有何幫助詐欺犯行，辯稱：
    因為母親生病，家中需要錢，伊當時信用不良，同事幫伊找
    報紙辦理貸款，伊看報紙貸款廣告與對方聯繫，其後「何順
    達」至伊住處給伊看身分證，伊才相信他會幫忙辦貸款，便
    將上述資料交給「何順達」，伊不知對方是詐騙集團，伊並
    沒有幫助詐欺之故意等語。
四、經查：
（一）被害人張串地於99年5 月17日，接獲自稱臺北調查局職員
      之電話，告知其帳戶涉及洗錢，須匯款至指定帳戶云云，
      致其陷於錯誤，欲匯款之際，適為警察覺阻攔並告知其遭
      受詐騙，張串地始於同日15時48分許匯款1 元至被告上開
      聯邦銀行帳戶內乙節，業據被害人張串地於警詢時指訴綦
      詳（見偵查卷第2 至3 頁），復有聯邦銀行存款憑條、內
      政部警政署反詐騙案件紀錄表、受理詐騙帳戶通報警示簡
      便格式表、被告所有之聯邦銀行存摺影本附卷可稽（見偵
      查卷第18至21頁、第39至40頁），足見被告所申設之聯邦
      銀行帳戶，業遭詐欺集團成員供作詐騙被害人張串地之人
      頭帳戶等情，堪以認定。
（二）又證人即被告同事黎秀美於本院審理時結證稱：伊與被告
      同事7 、8 年，因為被告母親生病，家裡需要錢，但被告
      信用有瑕疵，而伊5 、6 年前有看過報紙廣告辦貸款，有
      核准貸款，當時貸得3 家銀行共60萬元，故伊便於99年5
      月份與被告一起看報紙廣告，看能否幫被告找到貸款，對
      方說看被告一片孝心的份上，一定會幫被告貸到錢，但要
      被告拿出存摺，幫被告做信用，這是在被告簽約之前跟伊
      說的，伊說將存摺、提款卡、印章其中一樣給對方即可，
      不用全部給，因為伊之前辦過，不需要存摺，而且還有簽
      契約書，所以這次伊預感不好就叫被告去報案等語（見本
      院卷99年11月24日審判筆錄第2 至4 頁），並有被告通話
      明細單及報紙廣告影本各1 件等在卷可參，足證被告所稱
      欲辦理貸款而與同事一同看報紙廣告，並交付相關存摺文
      件予他人之情，應堪信實。
（三）再者，「何順達」確有交付被告名片，名片上記載「臺灣
      權威銀行貸辦公司」、「業務主任何順達0000000000」等
      語，核與報紙廣告內容相符（見偵查卷第22、48頁），且
      被告復提出其與臺灣權威銀行特約代辦公司簽立之契約書
      為憑，其上載有「委託申請銀行貸款所提供之各項資料：
      身分證影印1 張、駕照印1 張、銀行存簿4 本、郵政存簿
      1 本、存簿印章1 顆、提款卡5 張、郵政存簿餘額1367元
      、上海銀行存簿餘額1057元、聯邦銀行存簿餘額1000元、
      國泰銀行存簿餘額1094元、土地銀行存簿餘額1413元」，
      而委託授權書上並載有「委託人蔡清標（以下簡稱甲方）
      委託臺灣權威特約代辦公司（以下簡稱乙方）向財政部核
      准之銀行或融資公司辦理各類金融業務，甲方同意遵守左
      列約定，如有違反院承擔延伸之法律責任且支付全額服務
      費並不得異議。一、甲方同意授權乙方全權代為申辦銀行
      貸款相關業務，並提供各類真實文件以利乙方代為辦理，
      對於提供之文件甲方不得有所隱瞞或不實，如甲方提供不
      實資料，乙方得立即終止委託關係，且因而延伸之法律責
      任由甲方負完全責任。..三、委託申請銀行貸款所提供之
      各類資料，申請書等各項銀行所需資料，皆由本公司負責
      保管並保證資料不得外洩。..」等語（見偵查卷第36至37
      頁），是被告陳稱：伊因見「何順達」所交付之名片，並
      有簽立契約書，而相信「何順達」有能力為伊辦理貸款，
      遂不疑有他，而將相關存摺、提款卡、密碼交付「何順達
      」此節，即無悖於常情。
（四）觀諸被告之聯邦銀行、國泰世華銀行、土地銀行存摺封面
      及內頁影本可知，「何順達」於99年5 月7 日確實均有匯
      款1000元至被告上述帳戶之事實（見偵查卷第39至46頁）
      ，故被告因而相信「何順達」可幫其做信用，順利向銀行
      貸到款項，便於99年5 月10日與「何順達」簽立委託代辦
      銀行貸款授權書，並交付上述資料等情，亦與常情事理無
      悖。是被告所辯：伊是為辦理貸款始將存摺、提款卡、密
      碼交付「何順達」，伊並無幫助詐欺之故意等語，應屬可
      採。綜上各情以參，本件尚不足認被告有幫助詐欺之不確
      定故意，此外，復查無其他積極證據足以證明被告有公訴
      人所指之上開犯行。從而，依「罪證有疑，利於被告」之
      刑事訴訟原則，自不能為被告有罪之認定。
五、原審疏未詳究上情，對被告遽予論罪科刑，自非允洽；而被
    告上訴意旨指摘原判決不當，應屬可取，為有理由。又檢察
    官聲請以簡易處刑之案件，法院於審理後，認應為無罪判決
    之諭知者，應適用通常程序審判之，刑事訴訟法第452 條及
    第451 條之1 第4 項但書第3 款分別定有明文。而原判決無
    可維持，既如前述，自應由本院合議庭將原判決撤銷，並改
    依第一審通常程序審判，而為被告無罪之諭知。
六、至移送併辦部分（臺灣板橋地方法院檢察署99年度偵字第22
    235 號），因本件既為無罪之諭知，上開併辦部分即與本案
    無裁判上一罪之關係，應退由檢察官另為適法之處理，附此
    敘明。
據上論斷，應依刑事訴訟法第455 條之1 第1 項、第3 項、第45
2 條、第451 條之1 第4 項但書第3 款、第369 條第1 項前段、
第364 條、第301 條第1 項前段，判決如主文。
本件經檢察官黃致中到庭執行職務。
中    華    民    國    99    年    12    月    8     日
                  刑事第十四庭  審判長法  官  吳幸娥
                                      法  官  傅明華
                                      法  官  廖欣儀
以上正本證明與原本無異。
如不服本判決應於收受判決後10日內向本院提出上訴書狀，並應
敘述具體理由。其未敘述上訴理由者，應於上訴期間屆滿後20日
內向本院補提理由書（均須按他造當事人之人數附繕本）「切勿
逕送上級法院」。
                                      書記官  顏偉林
中    華    民    國    99    年    12    月    8     日

司法院資訊處製作；財團法人民間司法改革基金會備份。
